最高法院民事判決　　　　　　　　　　　　　　　　八十七年度台上字第四三○號
　　上 訴 人　林茂謙
　　被上訴人　林　雪
　　　　　　　陳湘媛
　　　　　　　陳立仁
　　　　　　　陳立彥
右當事人間請求清償借款等事件，上訴人對於中華民國八十六年七月七日台灣高等法
院高雄分院第二審判決（八十六年度重上字第一九號），提起上訴，本院判決如左：
    主  文
上訴駁回。
第三審訴訟費用由上訴人負擔。
    理  由
本件上訴人主張：被上訴之被繼承人陳晚耀前於民國七十一年至七十二年間，親自或
透過友人向伊借款，嗣陳晚耀死亡，被上訴人為其繼承人，而伊執有陳晚耀簽發如原
判決附表二所示之支票十七張（下稱系爭支票），均係陳晚耀向伊調借款項所交付，
伊依消費借貸、票據法第二十二條第四項及繼承之法律關係，請求被上訴人連帶清償
本件債務等情，求為命上訴人連帶給付新台幣（下同）九百九十七萬元，並加給自起
訴狀繕本送達翌日起算之法定遲延利息之判決（上訴人逾上開起算日所為利息之請求
，業據第一審判決駁回，未據其聲明不服，已告確定）。
被上訴人則以：上訴人執有系爭支票所貸之款，並非伊之被繼承人陳晚耀借用，而係
陳晚耀所經營之屏豐企業股份有限公司（下稱屏豐公司）向上訴人借用，故消費借貸
關係僅存於上訴人與屏豐公司之間，且本件因票據上之債權罹於時效消滅而受有利益
者，亦係屏豐公司，而非陳晚耀，上訴人本件請求，實屬無據等語，資為抗辯。
原審斟酌全辯論意旨及調查證據之結果，以：上訴人主張之前揭事實，固據其提出系
爭支票為證，被上訴人對該支票之真正並不爭執。惟查上訴人曾於七十二年六月三日
，主張被上訴人之被繼承人陳晚耀生前，因屏豐公司週轉困難，而陳晚耀為董事長，
乃以該公司之支票及其私人名義之支票共二十三張，作為屏豐公司向伊借款週轉之憑
證，總計積欠伊二千零八十一萬元，並提出如原判決附表一（下稱附表一）所示之支
票二十三張，聲請臺灣屏東地方法院對屏豐公司核發支付命令，嗣該法院七十二年度
促字第二一二九號支付命令確定後，上訴人復據而於該法院七十二年度民執字第三○
六八號債務人屏豐公司清償票款民事強制執行事件，獲分配清償二百十八萬二千三百
零七元等情，有民事支付命令聲請狀、支付命令、支票、分配表可稽，並為上訴人所
不爭。是附表一所示支票二十三張係屏豐公司（由陳晚耀代表）持向上訴人借款二千
零八十一萬元，供屏豐公司週轉之用。該二千零八十一萬元之消費借貸關係應存於屏
豐公司與上訴人之間，陳晚耀僅簽發其名義之支票，作為清償屏豐公司對上訴人所負
借款債務之方法，陳晚耀並非該消費借貸契約之當事人，而僅對上訴人負票據債務。
且上訴人所執有之系爭支票，經核與附表一編號１號至號所示支票完全相同，是上
訴人主張伊所執有系爭支票均是陳晚耀私人持向伊調借款項一節，尚難採信。又陳晚
耀於七十一年間，因屏豐公司發生財務困難，經該公司股東會決議，推派其代表屏豐
公司與上訴人協議，委任上訴人全權處理該公司之財務及一切動產（動產部分包括鰻
魚池內之鰻魚約五百萬尾），並由陳晚耀代表屏豐公司於七十一年九月十四日出具覺
書交付上訴人收執，有上訴人自認為真正之覺書足憑。參酌上訴人於原審陳稱，陳晚
耀未死前，給伊一鰻魚池，抵一千萬元的債務，實際上只賣七百多萬元，但伊仍扣抵
一千萬元，陳晚耀有困難時，他叫謝春風來向伊說，鰻魚池要給伊處理，估給伊一千
萬元，所以一千萬元伊就扣掉云云。且上訴人就附表一編號、號金額各五百萬元
之陳晚耀所簽支票未併予請求，堪認屏豐公司就附表一所示之二十三張支票中，確曾
清償一千萬元，而取回編號、號金額各為五百萬元之支票二紙。又依覺書所載，
立覺書人為屏豐公司，而非陳晚耀，足證本件消費借貸關係存在於屏豐公司與上訴人
間。是被上訴人抗辯陳晚耀簽發交由上訴人執有之系爭支票，均係屏豐公司所積欠上
訴人之借款債務，即非無據。且依覺書記載，立覺書人為屏豐公司，而非陳晚耀，足
證上訴人主張，陳晚耀生前與伊及張贊化、台榮公司三大債權人協議，由該三人接管
其所有之鰻魚池，以魚池收益抵償其債務云云，亦非實情。查證人張贊化固於第一審
證稱，伊與上訴人及陳晚耀是多年好友，伊等間經常有金錢借貸關係，陳晚耀大部分
以個人名義向伊等借錢云云。惟對於系爭支票是否為陳晚耀個人向上訴人借款所交付
之支票，證人張贊化則證稱，由於時間已久，不記得了，但伊知道陳晚耀所用之支票
都是合作金庫及農銀之支票，且個人票及公司票都有。陳晚耀與上訴人間每次借款及
交付支票時，伊不可能每次都在場云云。又證人謝春風於第一審雖證稱，伊知道上訴
人有借錢給陳晚耀，金額多少，是個人所借或公司所借，伊不清楚，因伊認為陳晚耀
個人就是公司，所以沒有區分到底是個人或是公司借款云云。嗣於原審訊問時，固亦
證稱伊曾為陳晚耀向上訴人借款週轉，惟究竟如何借款、金額若干，如何支付款項，
均無法為具體說明。則證人張贊化、謝春風前揭證詞，尚難採為上訴人有利之證據。
至證人陳晚得固於原審證稱，伊於七十年間曾在屏豐公司服務，為屏豐公司之董事，
在公司週轉不靈時，都是伊在處理，陳晚耀向上訴人所借之金額皆是私人所借，借來
償還陳晚耀私人之稅金及所欠之債務，而非屏豐公司所借云云。然查該證人於七十年
間已非屏豐公司之董事，有台灣省政府建設廳核發之屏豐公司七十年公司變更登記事
項卡可稽，而系爭張支票之發票日皆於七十一年八月以後，且上開覺書係於七十一年
九月十四日出具，足證屏豐公司發生財務週轉困難應係七十一年間，當時該證人已非
屏豐公司之董事，未參與該公司之經營，對於該公司之營運狀況，自無從知悉，殊不
可能於屏豐公司週轉不靈時，由其處理。又證人陳晚得僅空言證稱陳晚耀生前向上訴
人借得之金額，皆用以清償其私人之稅金及債務，惟迄未能具體說明之。且於原審質
以上訴人執有屏豐公司為發票人之支票（即附表一編號、、號部分）一事，證
稱伊不知道上訴人執有該公司之支票；且對於陳晚耀代表屏豐公司出具上開覺書由上
訴人收執一事，亦表示當時伊並不在場，是陳晚耀事後告訴伊云云，其證詞前後矛盾
。參諸被上訴人與證人陳晚得間曾互有指控，而有多件訴訟，有起訴書、刑事判決、
不起訴書、剪報可資佐證。是證人陳晚得所為之證述，難期無偏頗，其所為證詞，亦
不足採為上訴人有利之證據。按金錢借貸契約，係屬要物契約，應由貸與人就交付金
錢之事實負舉證之責。又票據行為之實質原因甚多，不能以簽發支票，證明兩造間有
借貸關係。又票據上之債權，倘因時效或手續之欠缺而消滅，固非不可依票據法第二
十二條第四項之規定，對支票發票人於其所受利益之限度請求償還，惟發票人是否果
受有利益，又受利益之限度為何，按諸舉證責任分配原則，均應由執票人負舉證責任
。倘發票人並無受有利益，自無上開利益償還請求權之適用。經查本件消費借貸係存
於屏豐公司與上訴人間，已如前述，則本件因票據上之債權罹於時效消滅而受有利益
者係屏豐公司，而非陳晚耀。陳晚耀既未受有任何利益，上訴人徒以伊執有陳晚耀簽
發之系爭支票為由，逕依消費借貸契約及票據法第二十二條第四項之規定，請求陳晚
耀之繼承人即被上訴人連帶給付九百九十七萬元，並加給自起訴狀繕本送達翌日起算
之法定遲延利息，自屬無據，為其心證之所由得，並說明兩造其餘攻擊及防禦方法不
予審斟之理由。因而將第一審所為上訴人此部分勝訴之判決廢棄，改判駁回其此部分
之訴，經核於法洵無違誤。上訴論旨，徒就原審取捨證據、認定事實之職權行使，指
摘原判決不當，聲明廢棄，不能認為有理由。
據上論結，本件上訴為無理由。依民事訴訟法第四百八十一條、第四百四十九條第一
項、第七十八條，判決如主文。
中      華      民      國    八十七    年      三      月      五      日
                              最高法院民事第二庭
                                  審判長法官  曾  桂  香
                                        法官  劉  延  村
                                        法官  徐  璧  湖
                                        法官  劉  福  聲
                                        法官  陳  國  禎
      右正本證明與原本無異
                                              書  記  官
中      華      民      國    八十七    年      三      月     十八     日